最高法院刑事判決　　　　　　九十四年度台上字第一七四九號
　　上　訴　人　甲○○
　　　　　　　　　　　　樓
　　　　　　　　　　　　（另案在臺灣臺北看守所執行）
上列上訴人因殺人等罪案件，不服臺灣高等法院中華民國九十四
年一月二十八日第二審判決（九十三年度上重訴字第六九號，起
訴案號：臺灣桃園地方法院檢察署九十三年度偵字第五二三０號
），提起上訴，本院判決如下：
    主  文
原判決撤銷，發回臺灣高等法院。
    理  由
本件原判決認定上訴人甲○○有竊盜、妨害兵役、毀損等前科，
其中於民國八十九年八月十九日因竊盜案件，經臺灣桃園地方法
院判處有期徒刑六月，緩刑五年，八十九年十月十五日確定；於
九十年十二月十二日，又因竊盜案件，經臺灣板橋地方法院判處
有期徒刑六月，如易科罰金以三百元折算一日確定，九十一年三
月十八日易科罰金執行完畢，前開緩刑宣告，於九十一年四月十
六日經臺灣板橋地方法院裁定撤銷確定，於九十一年十一月二十
八日送監執行，九十二年五月二十七日執行完畢；又於九十二年
四月十五日，因竊盜案件經臺灣桃園地方法院判處有期徒刑七月
，九十二年五月十九日確定，九十二年八月五日送監執行，九十
三年三月十四日執行完畢。上訴人平日遊手好閒，無工作收入，
生活花費多向大哥林財旺索取，又有喝酒、吸食強力膠習慣，於
喝酒及吸膠後行為衝動。於九十一年三月六日上午一時許，在桃
園縣中壢市富台新村一七○號獨居老人張家園（十六年十二月九
日出生）住處側門旁吸食強力膠（未達心神喪失或精神耗弱之程
度），因遭張家園發現出門斥罵，遂起爭執，上訴人因心生不滿
，乃由側門進入張宅，追打張家園至房間內（侵入住宅部分未經
告訴），明知持刀刃利器朝人之頸部猛刺，足以造成頸部血管斷
裂大量出血死亡，竟萌殺意，先持屋內木製柺杖朝行動不便之張
家園頭部揮擊，復持寬二公分之鋸齒狀單刃刀，刺傷張某右胸部
、右腋下，張家園雖奮力以右手臂抵擋，並跑出臥房，仍於客廳
西側遭上訴人以上開利刃刺殺頸右下頷部，因頸部血管斷裂大量
出血而不支倒地，張家園共計受有右前額圓形鈍挫傷一處（大小
為三公分）、右前額眉上月型鈍挫傷併撕裂傷一處（大小約為二
公分）、鼻樑擦傷一處（大小約為四Ｘ一公分）、右眼眶瘀傷，
結膜出血，右眼眶下緣有撕裂傷一．五公分、嘴內軟組織瘀傷、
左頂部有撕裂傷一處（大小為一．三Ｘ○．六公分）及擦傷一處
（大小為○．五Ｘ○．五公分）、頸部刀刺傷（右下頷部有斜刀
刺傷一處，大小為長三．五Ｘ二公分，邊緣不規則，復合後之傷
口長約四公分，傷口深達右頸軟組織及血管）、右側胸壁近腋處
有刀刺一處（長約二．五公分）、右胸壁乳頭正上方有表淺切割
傷一處（長約一公分），右上臂外側近肩膀有斜向刀刺傷一處（
長度約二公分）、右上臂外側有橫向刀刺傷一處（長約二公分）
、右上臂近肘部有表淺切割傷一處（長度約一公分）、右前臂有
斜向表淺切割傷一處等傷害。上訴人見張家園倒地不起後，又走
進臥房，應可預見臥房內舖設床單、棉被之床舖及沙發椅如點火
極易因此引發大火而燒燬整棟房屋，並延燒毗鄰之現供人使用之
住宅，竟於房間內抽煙，隨手將煙蒂丟向臥房西側南端處之沙發
椅墊與沙發，及臥房北端處之床舖西南端，隨即引燃火勢並迅速
延燒，上訴人見屋內起火，即自側門離開。適居住在富台新村一
六二號之曾克明與友人曾紹龍在客廳喝茶聊天，因聞到燒焦味並
看見張家園住處冒出濃煙，乃立即前往搶救，並打電話通知消防
隊前往灌救，經灌救後張家園住處臥房內衣服、棉被、床舖、沙
發椅、桌子等物品均被燒燬，臥房內屋頂天花板及牆壁結構起火
燒損，喪失供人遮蔽安居之住宅功能，客廳牆壁則僅受火熱燻燒
及煙燻，幸未波及毗連之其他住家（放火部分經第一審認係另行
起意，應併合處罰而論處罪刑，未據上訴而確定）。而消防隊員
衝進屋內救火時，發現張家園已因右下頷銳器傷，造成頸部血管
斷裂導致大量出血休克氣絕身亡。嗣上訴人復於九十一年八月六
日晚十一時許，在中壢市○○路○段二四三巷七二弄五三號獨居
老人陳文棠（十六年十月十一日出生）住處後方圍牆外嚼檳榔及
吸食強力膠，至翌（七）日上午零時許（未達心神喪失或精神耗
弱之程度），因遭陳文棠發現開門斥責，乃心生不滿，攀越陳宅
圍牆，踢開廚房後門侵入屋內（侵入住宅部分未據告訴），其明
知持剪刀利器朝人之頭部、腹部猛刺，足以造成大量出血致死，
而以鐵質椅腳架之圓凳鈍器，朝人臉部用力揮擊，亦會造成頸椎
脫臼或斷裂，導致神經性休克死亡之結果，竟又另起殺人犯意，
除持自己所有之紅色塑膠把手剪刀一把及陳文棠屋內之剪刀一把
，朝陳文棠臉部及腹部刺擊外，復持陳宅臥房內有鐵質椅腳架之
圓凳，朝陳文棠左臉頰用力揮擊，陳文棠遭此重擊，因而跌倒在
臥床旁地上無法動彈，共計受有頭部右臉擦傷（五Ｘ三公分）併
皮下出血、左顳部併眼眶皮下出血（十一Ｘ六公分）、左臉頰及
頸部擦傷（六Ｘ二公分及五Ｘ○．五公分）、右肩擦傷（一Ｘ○
．五公分）、右胸部挫傷、右手肘裂傷（一Ｘ○．三公分及○．
五Ｘ○．三公分）、右上及下腹部刺傷二處（各一．○公分，由
右往左，下往上，前往後，深約三公分）、右臀部刺傷七處（○
．七公分Ｘ○．二公分，深約五公分）、右頰部刺傷（一．○公
分，深約三公分）及因左臉遭重擊而跌倒造成第一頸椎脫臼等傷
害，上訴人見陳文棠血流滿地倒地不起，即走出臥房，由廚房走
到屋外，扭開水龍頭，拿起連接水籠頭之水管，從臥房窗口朝陳
文棠噴水後，始自後門離開，惟陳文棠遭上訴人攻擊時之哀嚎聲
，為同巷弄五四號鄰居彭金生聽見，而步出屋外查看，發覺陳宅
室內有異狀，立即打電話通知救護車到場，將陳文棠送醫急救，
然陳文棠仍因第一頸椎脫臼導致嚴重神經性休克而不治死亡。嗣
因桃園縣警察局刑事警察隊鑑識人員會同該局中壢分局員警前往
張家園、陳文棠命案現場勘查採證，在陳文棠住處後方圍牆外地
上發現疑似嘔吐物、檳榔渣及一裝有強力膠之塑膠袋。乃循線鎖
定在轄區內遊蕩，有吸食強力膠習性之上訴人，並於九十一年八
月八日晚八時許，在中壢市○○路二二六巷，逕行拘提駕駛車牌
號碼之ＩＪＹ─○○八號重型機車之上訴人到案，且自該機車置
物箱內起出上訴人所有沾有血跡之紅色塑膠把手剪刀一把扣案，
而警方將採自張家園住處，張某陳屍處旁椅腳架所遺留之血跡及
陳文棠住處遺留之塑膠袋斑跡、檳榔渣、陳文棠血液等，送內政
部警政署刑事警察局做ＤＮＡ型別比對鑑定，發現張宅張家園陳
屍處旁椅子腳所遺留之血跡與上訴人之ＤＮＡ．ＳＴＲ型別相符
，自車牌號碼ＩＪＹ─○○八號機車置物箱內起出扣案之剪刀上
血跡與陳文棠之ＤＮＡ．ＳＴＲ型別相符，塑膠袋斑跡、檳榔渣
與上訴人之型別相符，因而查獲等情。因將第一審科刑判決經上
訴部分撤銷，改判仍分別論處上訴人殺人（處死刑，褫奪公權終
身）、殺人累犯（處死刑，褫奪公權終身）罪刑（應執行死刑，
褫奪公權終身）。固非無見。
惟查：（一）除刑事訴訟法有特別規定外，未受請求之事項予以
判決者，其判決當然違背法令，為該法第三百七十九條第十二款
所明定。依起訴書犯罪事實欄之記載，上訴人先後侵入張家園、
陳文棠住處，其意雖均在行竊，但皆未達著手之程度（見起訴書
第一頁第十行、第十一行、第十八行、第十九行），其證據並所
犯法條欄，復未認上訴人所為另犯有竊盜罪嫌（見起訴書第三頁
第七行至第九行）。則檢察官顯未就上訴人是否另涉竊盜罪嫌提
起公訴。原判決理由竟執：「公訴意旨雖認被告（即上訴人）係
意圖行竊而侵入張家園、陳文棠之住宅等語。經查被告坦承係因
吸食強力膠遭張家園、陳文棠斥罵而與渠等發生爭執，否認係因
行竊被發現而行兇，況且陳文棠住處抽屜及房內木櫃物品均擺設
整齊，未有翻動情形，屋內之金錢財物亦均保存，如被告有行竊
之意，何不順手取走？自應為被告有利之認定，不能認定被告有
何竊盜意圖。此外檢察官亦不能提出足資證明被告此部份犯罪之
積極證據或證明方法，被告此部份犯罪即屬不能證明。惟依起訴
意旨，被告竊盜未遂如若成立，其因脫免逮捕而施以強暴脅迫，
進而殺害被害人，應成立準強盜罪之強盜殺人罪，性質為結合犯
之實質一罪」，而就未據起訴之上訴人竊盜部分，說明不另為無
罪之諭知。顯有未受請求之事項予以判決之違法。（二）被告之
自白，須非出於強暴、脅迫、利誘、詐欺、疲勞訊問、違法羈押
或其他不正之方法，且與事實相符者，得為證據。固為刑事訴訟
法第一百五十六條第一項所明定，然被告若陳述其自白，係出於
不正之方法者，則該自白既非出於自由意志，即其取得之程序，
已非適法，則不問該自白之內容是否確與事實相符，因其非係適
法之證據，自不能採為判決之基礎，故審理事實之法院，遇有被
告對於自白提出係出於不正方法之辯解時，應先於其他事實而為
調查。此觀諸同法第一百五十六條第三項之規定甚明。而被告之
自白，如係檢察官提出者，法院應命檢察官就自白之出於自由意
志，指出證明之方法，復為同法第一百五十六條第三項規定甚明
。至所稱證明之方法，係指提出訊問被告之錄音帶、錄影帶或其
他人證等，以證明被告之自白係出於自由意志者而言。檢察官於
第一審即提出以上訴人於警局九十一年十月二十二日之自白，作
為證明上訴人犯罪之證據方法（見第一審卷第三五頁、九十一年
度訴字第一三七四號卷第八六頁）。原判決亦採納上訴人前開警
局供述，作為判決之基礎（見原判決第七頁第二六行、第二七行
）。惟上訴人堅決否認有殺害張家園之犯行，就其何以於警局自
白：「因為我在張家園家側門吸膠結果遭張家園辱罵而且以杖
打我，所以我就以掃把木頭柄打他」、「我在房間吸完香菸就隨
意丟棄然後就離開，可能是這樣引起火災」、「持掃把木頭柄毆
打張家園頭部及背部，看到他倒下我才離開」、「（問：張家園
及陳文棠這二件命案是否為你所為﹖）都是我自己一人做的」，
復辯稱：「當時在中壢分局問我筆錄的警察對我刑求」、「黃士
榮沒有對我刑求，但是他的所長有打我」（見原審卷第五二頁、
第九三頁）；而桃園縣警察局中壢分局於九十一年十月二十二日
負責訊問上訴人及製作筆錄之員警為馬靜宜，並非證人黃士榮，
原審就上訴人辯稱其警局供述非出於任意性云云，既未命提出該
項供述作為證據之檢察官，就該項供述係出於自由意志，指出證
明之方法，復未依職權加以調查，僅以上開供述與上訴人於檢察
官偵查中另供稱：「當天凌晨我在張家園住處旁邊吸食強力膠，
張家園有出來罵我」相符，即遽爾採納上訴人前開警局供述，逕
為不利於上訴人之認定，自屬於法有違。（三）審理事實之法院
，對於案內與認定事實、適用法律、罪名成立與否或於公平正義
之維護或對被告之利益有重大關係之一切證據，除認為不必要者
外，均應詳為調查，然後基於調查所得之心證以為判斷之基礎；
苟與認定事實、適用法律有重要關係，或於公平正義之維護或對
被告之利益，有重大關係之事項，在客觀上認為應行調查之證據
，又非不易調查或不能調查，而未依法加以調查，率予判決者，
即有刑事訴訟法第三百七十九條第十款規定所稱應於審判期日調
查之證據未予調查之違法。張家園命案發生後，最初係由桃園縣
警察局中壢分局仁愛派出所警員徐聰必赴現場勘查採證，當時並
未發現可疑跡證，有徐聰必製作之受理刑事案現場勘查表在卷可
按（見相四三二號卷第八頁），徐聰必於原審復證稱：「現場很
凌亂，有刀（刀上有血跡）、木棍」、「現場有看到刀、棍，我
取回，交給鑑識組」（見原審卷第九二頁）。原判決雖以：「桃
園縣警察局刑警隊現場初步勘查報告及證物清單，並未記載現場
有發現帶有血跡的刀、木棍，均有記載剪刀、椅腳帶有血跡，
核與證人邱福賢證稱：『證物清單六血跡棉布是在死者陳屍處椅
子腳採證，我們送驗是記載血液一團，血液一團就是證物清單六
的血跡棉布，血液一塊就是證物清單三、四擇一所送的（沾有血
跡之棉被）』相符」，說明證人徐聰必上開證述或係因時間久遠
而記憶模糊。惟桃園縣警察局刑事警察隊赴現場勘查時，邱福賢
雖曾會同前往，但製作現場初步勘查報告、發現死者陳屍旁椅角
上有血跡及就送鑑證物作全盤整理者係員警盤新枝，業據證人邱
福賢結證在卷（見原審卷第八九頁、第九十頁）；則徐聰必最初
勘查發現之情形，何以與盤新枝翌日勘查發現者，未盡相符﹖徐
聰必赴現場採證所得之刀、棍既已送交鑑識單位，則該刀、棍現
存何處﹖曾否送請鑑定﹖又張家園陳屍處旁之椅腳上採得之血跡
，若係上訴人所有，則上訴人於殺害張家園之同時，其本人亦因
之受傷流血。而上訴人於張家園死亡之同日（九十一年三月六日
）下午二時五十五分許，曾赴財團法人臺灣區煤礦工福利委員會
瑞芳醫院急診，當時下額有外傷出血，左側腰背處瘀腫，經急診
外傷縫合處理後離院一節，有財團法人臺灣區煤礦工福利委員會
瑞芳醫院九十三年一月十三日礦福瑞字第九三○○五號函暨所附
病歷影本乙份可稽（見臺灣桃園地方法院訴字第一三七四號卷第
九四頁至第九九頁），則其當日所受傷害係如何造成﹖外傷出血
狀況是否嚴重﹖依其出血量有無可能殘留於受傷現場﹖俱關係公
平正義之維護與上訴人之利益至鉅，自有調查、釐清之必要。又
據上開桃園縣警察局刑事警察隊現場初步勘查報告所載，警方人
員另在現場蒐得毛髮乙根及於死者陳屍處涼椅椅角採得指紋一枚
（見偵查卷第五二頁），證人邱福賢於另案復證稱：「（問：為
何採取這根毛髮﹖）懷疑是涉嫌人所留下」、「（問：現場是否
只有採到這一根毛髮﹖）因為這根毛髮有毛囊」、「這根毛髮比
較粗也比較黑，與死者的毛髮不太一樣」、「（問：對這一根毛
髮有無送驗﹖）無，我只負責採證，是否送驗由送驗人員決定」
（見臺灣桃園地方法院九十一年度訴字第一三七四號卷第一一一
頁、第一一二頁）。蒐證人員於現場採得之該根毛髮，既然疑非
死者身上之物，則該根毛髮、指紋是否係上訴人所遺留﹖抑或有
第三者曾在現場出入﹖事關死刑重典，自有詳加查證根究明白之
必要，原審就此未加調查，有證據調查未盡之違法。（四）有罪
之判決書，應記載認定犯罪事實所憑之證據及其認定之理由，刑
事訴訟法第三百十條第一款定有明文，而認定事實所憑之證據，
須確實存在，倘判決書內所記載之證據，與卷內筆錄或證物之內
容不相適合，則其判決之根據，實際上並不存在，自屬採證違法
。依原判決事實認定，上訴人殺害張家園之過程係：「上訴人明
知持刀刃利器朝人之頸部猛刺，足以造成頸部血管斷裂大量出血
死亡，竟萌殺意，先持屋內『木製柺杖』朝行動不便之張家園頭
部揮擊，復持寬二公分之鋸齒狀單刃刀，刺傷張某右胸部、右腋
下，張家園雖奮力以右手臂抵擋，並跑出臥房，仍於客廳西側遭
上訴人以上開利刃刺殺頸右下頷部，因頸部血管斷裂大量出血而
不支倒地」，而其理由論敘亦係如此（見原判決第六頁最後一行
、第七頁第一行、第十一頁第二十行、第一八頁第十九行、第二
十行）；惟此與其援引為判決基礎之上訴人警局供述：「我拿『
掃把木頭柄』毆打張家園頭部及背部」（見原判決第七頁第二六
行、第二七行），顯非一致，此部分採證，於法有違。以上，或
係上訴意旨所指摘，或為本院得依職權調查之事項，應認原判決
有撤銷發回更審之原因。又原判決敘明不另為無罪諭知部分，基
於審判不可分原則，應併予發回。
據上論結，應依刑事訴訟法第三百九十七條、第四百零一條，判
決如主文。
中　　華　　民　　國　九十四　年　　四　　月　　八　　日
                      最高法院刑事第一庭
                          審判長法官  施　文　仁
                                法官  林　永　茂
                                法官  蕭　仰　歸
                                法官  賴　忠　星
                                法官  呂　永　福
      本件正本證明與原本無異
                                      書  記  官
中　　華　　民　　國　九十四　年　　四　　月　　十八　日
                                              　　　Ｒ
